臺灣高等法院臺中分院刑事判決　　　　　　　　　　　九十一年度上易字第八二號
　　公　訴　人　臺灣台中地方法院檢察署檢察官
　　被　　　告　乙○○
右上訴人因被告違反電子遊戲場業管理條例案件，不服臺灣台中地方法院九十年度易
字第三四五四號中華民國九十年十二月十日第一審判決（起訴案號：臺灣台中地方法
院檢察署九十年度偵字第一五四三四號），提起上訴，本院判決如左：
      主  文
原判決撤銷。
乙○○違反未依電子遊戲場業管理條例規定辦理營利事業登記者，不得經營電子遊戲
場業之規定，處拘役參拾日，如易科罰金，以參佰元折算壹日。
      事  實
一、乙○○未依電子遊戲場管理條例之規定辦理電子遊戲場業之營利事業登記，即自
    民國九十年八月二十三日上午八時起，在台中縣大里市○○里○○路○段四一八
    號一樓「大里電子遊戲場」內，擺設賓果馬戲團二代（八人座）一台、彈珠二台
    、水果盤十台、麻將台六台、滿貫大亨三台、賽馬（八人座）一台、七彩金龍五
    台、賓果輪盤（八人座）一台、七ＰＫ十台、小瑪莉二台、單機五台等電子遊戲
    機供不特定人把玩，並僱用黃慶輝、徐慧芳、卞周嬿等人為員工，違規經營電子
    遊戲場業。嗣經警於九十年八月二十四日凌晨零時三十分許，在上開公眾得出入
    之場所內執行臨檢時，當場查獲有客人黃昆發、張昭朗在現場把玩電子遊戲機，
    並扣得被告乙○○所有並供違法經營電子遊戲場業所用之上開電子遊戲機共計四
    十六台。
二、案經台中縣警察局霧峰分局報請臺灣臺中地方法院檢察署檢察官偵查後，聲請簡
    易判決處刑，經原審法院認為不宜，改依通常程序審理。
    理  由
一、訊據被告乙○○對於未領有電子遊戲業營利事業登記證而於上開時地經營電子遊
    戲場等情雖坦承不諱，然辯稱：其曾依法申請營利事業登記，但台中縣政府拒絕
    核發而駁回其申請，經其提起訴願，經濟部已撤銷台中縣政府之行政處分，其信
    賴訴願決定書內容，認為台中縣政府會依法在二個月內核發營利事業登記證，才
    開始營業等語。經查：
  (一)被告未依規定辦理電子遊戲業營利事業登記而於上開時地經營電子遊戲場等情，
    業據被告於警訊、偵查、原審及本院審理時均坦承不諱，核與證人即被告之員工
    黃慶輝、徐慧芳、卞周嬿於警訊中供述情節相符，且有之上開電子遊戲機共計四
    十六台扣案可資佐證，故被告被告未領有電子遊戲業營利事業登記證而經營電子
    遊戲場之犯行應堪認定。
  (二)被告雖辯稱其信賴訴願決定認為台中縣政府會依法在原處分撤銷後二個月內，核
    發營利事業登記證，始開始營業云云，惟查：
  (1)本件案外人張永昌雖曾以大里電子遊戲場負責人名義於八十九年十二月十八日，
    向台中縣政府申請前開「大里電子遊戲場」營利事業設立登記，並依據電子遊戲
    場業管理條例第八條、第九條之規定，檢附相關建築物使用執照、都市計畫土地
    使用分區證明、消防局消防設備會勘表及第十二條所定之資格限制相關資料，嗣
    台中縣政府以為維護公共安全、社會安寧、民眾生活品質，並基於地方自治之精
    神，考量民情風俗，目前僅積極輔導既有合法業者計十一家依法經營，決定不再
    核發新設立之電子遊戲場營利事業登記證等理由，而駁回被告之申請，經案外人
    張永昌提起訴願後，經濟部以「不得以違反公共政策等空泛理由不受理人民依法
    提出之申請」等理由，將台中縣政府所為之原處分撤銷，並由台中縣政府於收受
    訴願決定書後二個月內重新依法審查後另為適當之處分等情，此雖有被告提出之
    營利事業統一發證設立登記申請書影本一份、台中縣政府九十年四月二十四日九
    十府建商字第一Ｏ六八八一號訴願答辯書影本一份及經濟部九十年六月十二日經
    （九Ｏ）訴字第Ｚ0000000000號訴願決定書影本各一份附於原審九十
    年度中簡字地一七四八號卷內可稽，惟上開申請人並非被告，自不得逕以被告委
    請案外人張永昌申請營利事業登記，即認被告已有辦理上開申請之程序。
  (2)又電子遊戲場業管理條例第十五條規定未依本條例規定辦理營利事業登記者，不
    得經營電子遊戲場業。所謂辦理營利事業登記，自屬辦理營利事業登記完竣，如
    僅在辦理申請程序中，尚未經主管機關核准，領有營利事業登記證，均不符合上
    開規定，否則如認提出申請即符合上開規定，即有違證照管制採許可制之意旨。
    本件縱認被告係委請案外人張永昌為電子遊戲場負責人辦理營利事業登記之申請
    ，惟經濟部上開訴願決定，係認基於憲法第十五條保障人民工作權及財產權之意
    旨，原處分機關台中縣政府應就申請人即被告是否符合電子遊戲業管理條例所訂
    定之法定要件予以實體審查後，依法為准駁之處分，不得不待審查，即逕以違反
    公共政策等空泛理由不受理申請，將原處分撤銷，故由原處機關於收受訴願決定
    書後二個月內重新依法審查後另為適法之處分等語，本院揆之上開訴願決定意旨
    ，僅認原處分機關應具體實質審查被告之申請，並未認定上開申請符合規定而應
    准予辦理營利事業登記，故被告辯稱信賴訴願決定，認台中縣政府應會核發營利
    事業登記證云云，即不足採信。
  (三)辯護意旨雖稱：本件原處分機關台中縣政府於收受訴願決定書二個月內，遲未發
    給營利事業登記證，該程序上之不利益，不應由被告承擔，又依大法官會議解釋
    第一九一號解釋理由書，只須申報有關登記，即可開業云云。惟查：
  (1)本件上開營利事業登記申請係以案外人張永昌為大里電子遊戲場負責人名義提出
    申請，然大里電子遊戲場負責人現為本件被告，故縱上開申請經台中縣政府核准
    營利事業登記，被告如欲經營電子遊戲業仍須辦理負責人變更登記始得營業，被
    告引案外人張永昌上開申請而認自己已有合法提出申請，於法已有不合。
  (2)又大法官會議第一九一號解釋文：「行政院衛生署於六十九年七月十八日所發衛
    署藥字第二八六四○三號函，關於藥師開設藥局從事調劑外，並經營藥品之販賣
    業務者，應辦理藥商登記及營利事業登記之命令，旨在管理藥商、健全藥政，對
    於藥師之工作權尚無影響，與憲法第十五條並無牴觸。」上開解釋旨在解釋上開
    行政函文並未違背憲法第十五條保障人民工作權之規定，其解釋理由書並稱藥師
    開設藥局從事調劑外，如經營藥品販賣，應依藥物藥商管理法第二十三條第一項
    及營業稅法第七條規定，辦理藥商登記與營業登記。其解釋理由文字：「藥師從
    事藥品販賣業務，只須申報有關登記，即可開業，對其工作權尚無影響，與憲法
    第十五條並無牴觸。」，所謂「申報有關登記」，自屬申報並辦理登記完竣，並
    非指申報登記即可營業，否則有違證照管制制度之意旨已如前述，辯護意旨誤解
    解釋理由文字，不足採認。又辯護意旨原審所引本院九十年度上易字第二○三五
    號無罪判決，其案例事實係指被告自領有營利事業登記證業者受讓電子遊戲場，
    於辦理負責人名義變更程序中為警查獲之事實，與本件事實不同，自不得同為類
    比，且該判決見解亦不拘束本院之認定。
  (3)又行政機關如有延遲行政處分之情形，應屬可否另循行政救濟之問題，不得據此
    主張行為有阻卻違法之事由，故上開辯護意旨亦不足採信。從而本件事證明確，
    被告犯行應堪認定。
二、核被告未依電子遊戲場業管理條例辦理營利事業登記，擅自經營電子遊戲場業之
    行為，係違反電子遊戲場業管理條例第十五條之規定，應依同條例第二十二條之
    規定處斷。原審遽以：台中縣政府未於收受訴願決定書後二個月內為准駁處分，
    該項程序不利益實難令由被告承擔，被告辯詞可採，不能證明被告等犯罪云云，
    而諭知被告等均無罪之判決。惟查：(1)本件經濟部訴願決定係於九十年六月十二
    日作成，而被告係於九十年八月二十三日開始經營電子遊戲場，原審從未查證台
    中縣政府何時收受上開訴願決定書？是否尚未作成行政處分？率爾認定台中縣政
    府已逾收受訴願決定書二個月未為行政處分，其認定事實已有可議。(2)又疏未查
    明本件上開申請係由案外人張永昌所申請；(3)另逕認行政機關逾期行政處分之行
    為可正當化被告之刑事違法行為，均有未合。檢察官亦執此上訴指摘原判決不當
    ，為有理由，應由本院將原判決撤銷改判。爰審酌被告犯罪之動機、目的、手段
    、甫經營電子遊戲場一日即為警查獲及犯罪後之態度等一切情狀，量處如主文第
    二項所示之刑，並諭知易科罰金之折算標準。扣案之上開電子遊戲機四十六台，
    雖係屬被告所有，且為供犯罪所用之物，然本院衡量被告上開未辦理營業登記而
    違法營業之犯罪情節，認如將上開機台宣告沒收，將有違比例原則，故不予宣告
    沒收。
三、據上論斷，應依刑事訴訟法第三百六十九條第一項前段、第三百六十四條、第二
    百九十九條第一項前段，電子遊戲場業管理條例第十五條、第二十二條，刑法第
    十一條前段、第四十一條第一項，罰金罰鍰提高標準條例第二條，判決如主文。
本案經檢察官甲○○到庭執行職務。
中      華      民      國    九十一    年      三      月     十三     日
                                台灣高等法院台中分院刑事第八庭
                                      審判長法  官  羅  得  村
                                            法  官  陳  賢  慧
                                            法  官  陳  毓  秀
右正本證明與原本無異。
不得上訴。
                                            書記官  吳  宗  玲
中      華      民      國    九十一    年      三      月     十四     日
附錄本案論罪科刑法條全文
電子遊戲場業管理條例第十五條：
未依本條例規定辦理營利事業登記者，不得經營電子遊戲場業。
電子遊戲場業管理條例第二十二條：
違反第十五條規定者，處行為人一年以下有期徒刑、拘役或科或併科新台幣五十萬元
以上二百五十萬元以下罰金。
                                                                        Ｉ
